臺灣板橋地方法院民事判決　　　　　　　94年度訴字第1112號
原　　　告　丙○○
　　　　　　午○○
　　　　　　巳○○
　　　　　　乙○○○
　　　　　　己○○
　　　　　　戊○○
　　　　　　丁○○
　　　　　　壬○○
　　　　　　辛○○
　　　　　　庚○○
　　　　　　子○○
共　　　同
訴訟代理人　徐南城律師
複 代理 人　詹璧如律師
被　　　告　卯○○
訴訟代理人　陳秀卿律師
　　　　　　林世芬律師
被　　　告　癸○○○
　　　　　　　　　　　樓
　　　　　　申○○
　　　　　　寅○○
　　　　　　未○○
　　　　　　酉○○
　　　　　　丑○○
　　　　　　辰○○
　　　　　　甲○○○
上列當事人間塗銷地上權登記等事件，本院於民國94年12月2 日
言詞辯論終結，判決如下：
    主  文
被告卯○○、癸○○○應將被繼承人黃欽篆就坐落臺北縣泰山鄉
○○段三小段四一地號，地目建，面積一百七十六平方公尺之土
地，以臺北縣新莊地政事務所民國八十年莊登字第０一六三八二
號所設定之地上權登記辦理繼承登記後予以塗銷。
被告申○○、寅○○、未○○、酉○○、丑○○、辰○○、甲○
○○應將被繼承人黃禮幫就坐落臺北縣泰山鄉○○段○○段四一
地號，地目建，面積一百七十六平方公尺之土地，以臺北縣新莊
地政事務所民國八十年莊登字第０一六三八二號所設定之地上權
登記辦理繼承登記後予以塗銷。
被告申○○、寅○○、未○○、酉○○、丑○○、辰○○、甲○
○○應將坐落臺北縣泰山鄉○○段○○段四一地號土地上，門牌
號碼為臺北縣泰山鄉○○路○段一０七號如附圖所示斜線部分面
積玖拾陸點玖玖平方公尺之建物拆除，並將該部分土地返還原告
及其他共同有人全體。
原告其餘之訴駁回。
訴訟費用由被告負擔。
本判決第三項於原告以新臺幣壹佰肆拾參萬元為被告申○○、寅
○○、未○○、酉○○、丑○○、辰○○、甲○○○供擔保後，
得為假執行。但被告申○○、寅○○、未○○、酉○○、丑○○
、辰○○、甲○○○如於執行標的物拍定、變賣或物之交付前，
以新臺幣肆佰貳拾陸萬柒仟伍佰陸拾元為原告預供擔保，或將請
求標的物提存，得免為假執行。
原告其餘假執行之聲請駁回。
　　事實及理由
一、程序方面：
  (一)原告於訴狀送達後，因被告黃南星於起訴前已死亡，而由被
    告未○○繼承，故撤回被告黃南星，並同時追加被告未○○
    ，核其請求之基礎事實同一，且不甚礙被告之防禦及訴訟之
    終結，被告於訴之追加亦無異議，而為本案之言詞辯論，依
    民事訴訟法第255 條第1 項第2 、7 款、第2 項之規定，應
    予准許。
  (二)被告癸○○○未於言詞辯論期日到場及被告辰○○未於最後
    言詞辯論期日到場，核無民事訴訟法第386 條各款所列情形
    ，爰依原告之聲請，由其一造辯論而為判決。
二、原告主張：
  (一)坐落臺北縣泰山鄉○○段○○段41地號，地目建，面積176平
    方公尺之土地（下稱系爭土地）為原告及其他共有人所共有
    ，被告卯○○、癸○○○之被繼承人黃欽篆於民國39年5月4
    日就系爭土地設定權利範圍22.33 坪地上權登記，被告申○
    ○、寅○○、未○○、酉○○、丑○○、辰○○、甲○○○
    之被繼承人黃禮幫於39年5月4日就系爭土地設定權利範圍20
    .45 坪地上權登記。
  (二)系爭土地日據時期八里坌堡義學庄土名義學下82番地原所有
    人黃永來，於明治43年3 月11日由黃深濟、黃宗潭、黃榮周
    、黃臨根、黃守仁繼承登記，其中黃宗潭亡故，於大正5年1
    月6 日由黃欽篆、黃武祥繼承登記，黃榮周、黃臨根、黃守
    仁亡故，分別於大正6年11月7日及大正7年2月21日由黃武岩
    、黃武交、黃武木、黃琳寬、黃江海繼承登記，上開共有人
    於昭和7 年1 月11日賣予黃查某、黃火匏，於大正12年1 月
    16 日 移轉登記，黃查某、黃火匏部分移轉持分予林添貴、
    林添銅、林淇，林添銅亡故將其持分移轉予己○○、林長坑
    ，總結系爭土地在光復時共有人為黃查某、黃火匏、林添貴
    、林淇、己○○、林長坑等6 人，故光復後35年土地登記簿
    謄本登記所有人為黃查某等6 人，又日據時期該土地並無地
    上權登記，而僅有抵押權登記，黃金賜、黃憃植、黃深淵、
    黃家有、黃欽篆、黃武祥、黃體胖（此應為黃禮幫之筆誤）
    抵押權亦在大正12年1 月12日塗銷，系爭土地於光復後並無
    地上權登記，而係於39年始有地上權登記。
  (三)系爭土地之地上權登記，依地政機關之資料：1.黃欽篆部分
    ，他項權利登記聲請書申請人雖蓋有黃欽篆印章，又寫代蓋
    黃吉印章，黃欽篆住所寫臺北市○○○路10段，義務人黃查
    某等6 人住所寫大窠坑，未載填寫日期，亦無地政機關之批
    核，證明書據欄空白，建築改良物情形填報表記載房屋建築
    日期民前10年12月，土造、台式，黃欽篆住所臺北市○○○
    路○ 段，土地登記保證書上所寫被保證人黃吉代，保證人陳
    璋蟋。2.黃禮幫部分，他項權利登記聲請書申請人蓋有黃禮
    幫印章，黃禮幫住所新莊鎮同義里義學下8 號，義務人黃查
    某住所寫大窠坑，未載填寫日期，亦無地政機關之批核，證
    明書據欄空白，建築改良物情形填報表記載房屋建築日期17
    年12月15日，土造、台式，土地登記保證書上被保證人蓋黃
    禮幫印章，保證人陳璋蟋。3.上開地上權登記係由黃欽篆、
    黃禮幫單獨申請，並未檢附租約、鄉鎮公所所出具之保證書
    ，亦未敘明土地所有人無法共同申請地上權登記之原因。
  (四)依當時有效之土地登記規則第17條規定，登記應由權利人及
    聲請人共同聲請之，權利人如因特殊情形，不能覓致義務人
    共同聲請時，得由權利人陳明理由，填具保證書，呈請單獨
    聲請登記，及臺灣省各縣市辦理單獨聲請地上權設定登記應
    行注意事項（下稱注意事項）第1 項規定「本省各縣市辦理
    地上權設定登記時，如建物基地使用人已向基地所有權人訂
    有口頭或書面之合法租賃契約或地上權契約，而基地所有權
    人拒不履行共同申請者，使用人可陳明不能覓致義務人共同
    申請登記理由，提繳鄉鎮區公所保證書及繳納租金等憑證，
    依照土地登記規則第17條第2 項規定，單獨申請登記」，可
    知單獨申請地上權登記要件需使用人及地上權登記申請人與
    土地所有人訂有口頭或書面合法地上權契約，因土地所有人
    拒不履行共同申請，申請人可陳明土地所有人不共同登記之
    理由，檢具鄉鎮區公所保證書及繳納租金之憑證，得單獨辦
    理地上權登記，如欠缺此項必要之要件，該地上權登記為無
    效。惟黃欽篆、黃禮幫於申請單獨登記時僅據提繳由陳璋蟋
    出具之保證書，並未提出繳納租金憑證及鄉鎮公所保證書，
    此有黃欽篆、黃禮幫於地上權設定時所提出之聲請書可證，
    故黃欽篆、黃禮幫亦未就其於系爭土地上有合法租賃關係或
    地上權關係乙節提出證明，其地上權登記為無效。
  (五)黃禮幫之父為黃榮周，黃欽篆之父為黃宗潭，為系爭土地原
    所有人，系爭土地係由渠等出售，依日據時期之民法第555
    條規定，其應將買賣之土地及其上房屋交付買主，渠等即不
    應繼續住在系爭土地上，更不可能與買主有租賃關係，亦不
    能因而取得地上權，故黃禮幫、黃欽篆於日據時期未依日本
    民法第四章規定辦理地上權登記，此理所當然。臺灣光復後
    黃禮幫、黃欽篆卻利用我政府剛來臺灣，對於日據時期情形
    並不了解，為不實之地上權登記。黃欽篆於44年5月7日亡故
    ，其繼承人為被告卯○○、癸○○○。黃禮幫於59年7月7日
    亡故，其繼承人為被告申○○、寅○○、未○○、酉○○、
    丑○○、辰○○、甲○○○，依民法第1184條（應係第1148
    條）規定，渠等就該地上權應為繼承登記後塗銷登記。
  (六)上開地上權設定登記既有無效之原因，則被告在系爭土地上
    所有之門牌號碼為臺北縣泰山鄉○○路○段107號房屋（下稱
    系爭房屋），即無使用該土地之權源，原告自得基於所有權
    之作用，依民法第767 條規定，請求被告將地上物拆除，將
    系爭土地返還原告及其他共有人等語。並聲明：(一)被告卯○
    ○、癸○○○應就被繼承人黃欽篆將系爭土地，於80年4月2
    4日（原39年5月4日）所設定權利範圍22.33坪之地上權辦理
    繼承登記後辦理塗銷登記。(二)被告申○○、寅○○、未○○
    、酉○○、丑○○、辰○○、甲○○○應就被繼承人黃禮幫
    將系爭土地，於80年4 月24日（原39年5月4日）所設定權利
    範圍20.45 坪之地上權辦理繼承登記後辦理塗銷登記。(三)被
    告應將坐落系爭土地上之系爭房屋拆除（詳細面積以實測為
    準，即如附圖所示），將系爭土地返還原告及其他共有人。
    (四)第3 項聲明，請准供擔保後，宣告假執行。
三、被告卯○○則以：
　(一)臺灣省各縣市辦理單獨申請地上權設定登記應行注意事項第
    1 項固規定：「基地所有權人拒不履行共同申請者，使用者
    可陳明不能覓致義務人共同申請登記原因，提繳鄉鎮區公所
    保證書及繳納租金等憑證，依土地登記規則第17條第2 項規
    定，單獨聲請登記」，然該注意事項僅屬地方政府（臺灣省
    政府）本於行政裁量權對於土地登記規則所為之補充規定之
    地方單行命令，並非基於法律之授權所頒布之行政命令，自
    不能與法律同視。縱有違反，亦不能以違反強制規定同視，
    而認地上權之登記有無效之原因。乃原告主張黃欽篆於申請
    單獨登記時僅據提繳由陳璋蟋出具之保證書，並未依上開注
    意事項第1 項之規定提出繳納租金憑證及鄉鎮公所保證書，
    故黃欽篆之地上權登記為無效云云，顯然於法不合。況原告
    係經前手多次權利異動，始輾轉取得系爭土地之所有權，茍
    非黃欽篆符合申請地上權登記之要件，系爭土地之原所有人
    何以均未為任何主張？原告所引最高法院89年臺上字第723
    號判決係屬未定讞之判決，自不具拘束力。
  (二)地政事務所接收申請登記案件後，應即依規定依法實質審查
    ，經審查無誤後始予以登記。被告卯○○之被繼承人黃欽篆
    既提出證明書，經地政事務所審核通過，並據以登記在案，
    自不得謂系爭地上權登記不依法定程式而無效。日據時期施
    行於臺灣地區之日本民法第176 條規定：「物權之設定及移
    轉，因當事人之意思表示而生效力」，是日據時期關於不動
    產物權之得喪變更，包括地上權之設定、移轉，依當時有效
    施行於臺灣之日本民法規定，僅須當事人意思表示相合致即
    生效力，不以登記為必要。被告卯○○之前手黃欽篆於日據
    時期在系爭土地之特定22.33 坪位置興建建物，惟土地所有
    權人之應有部分僅抽象的存在於土地全部，共有人不得就特
    定部分行使具體之權利，因之，在系爭土地之特定22.33 坪
    位置興建建物，自需徵得各共有人之同意，由此足認土地共
    有人就其應有部分與建物所有人即黃欽篆之間，有以在他人
    土地上有建物為目的而使用系爭土地，亦即設定地上權之合
    意，茍未有地上權之合意，揆諸常情，則原告及其前手斷不
    容他人自日據時期即無權占用系爭土地，而坐視數十餘年均
    不聞不問。參以系爭土地登記簿之「他項權利部」欄內關於
    系爭地上權登記，亦有存續期間「無定」，且以地上建物22
    .33 坪為權利範圍之記載，益證被告卯○○之被繼承人黃欽
    篆於日據時期興建建物之初與共有人間就系爭土地已有設定
    地上權之合意。則黃欽篆於臺灣光復後，就該有效存在之地
    上權，申請登記，僅係申報業已存在之權利，並非申請設定
    新的地上權，此時即無適用上開注意事項之餘地。
  (三)被告卯○○對系爭房屋既無所有權或事實上處分權，原告請
    求被告卯○○將該房屋拆除，將土地返還原告及其他共有人
    ，顯無理由。
  (四)依訴外人黃查某、黃火匏於大正11年12月24日書立予黃欽篆
    及同宗之人共9 人之「約束字」內容：「立約束字人拙者等
    今般明買貴殿之土地座落新莊郡新莊街義學字義學下82番建
    物敷地二分五厘六毛五系時約持分賣買但因分數難平不得已
    即用全部登記當日同中三面言定將此82番割作兩段東畔為第
    一段西畔為第二段其第二段應當贈與付貴殿永為己業…」，
    此所謂「西畔為第二段其第二段應當贈與付貴殿永為已業」
    ，已經很明確表示同意被告黃欽篆設定地上權永遠使用系爭
    土地意思也。而黃查某、黃火匏於地上權成立後之昭和7年1
    2 月22日，將部分持分出售予林添貴、林添銅、林淇等人，
    則林添貴、林添銅、林淇等自應承受其前手與黃欽篆設定地
    上權之義務，其後林添銅死亡，由其子己○○、林長坑繼承
    ，彼等當亦應繼受其上黃欽篆設定地上權之義務。所以黃欽
    篆民國38年申請設定之地上權，確屬合法有效，無庸置疑等
    語，資為抗辯。並聲明：(一)原告之訴及假執行之聲請均駁回
    。(二)如受不利判決，願供擔保，請准宣告免為假執行。
四、被告申○○、寅○○、未○○、酉○○、丑○○、辰○○、
    甲○○○則以：
  (一)他項權利登記聲請書雖未載寫日期，但於上方登記簿記載欄
    蓋有地政機關人員確認印章，又於聲請書上改良物情形欄填
    寫「詳見填報表」，於建築改良物情形填報表中詳載收件日
    期38年11月10日，登記日期39年5月4日。聲請日期應無瑕疵
    。證明書據欄空白，應為當時地政機關並未要求必須填寫此
    欄。
  (二)依35年10月2日施行之土地登記規則第17條、第32條第1項規
    定：「地上權人欲單獨聲請登記，必須提出鄉鎮保長或四鄰
    、店舖之保證書」，用以證明地上權存在之事實。而上開注
    意事項第1 條規定，乃揭櫫地上權人得提出鄉鎮區公所之保
    證書，租金憑證之證明文件，證明地上權存在之事實，堪認
    該注意事項為土地登記規則之具體補充規定，並無超越母法
    之情形。
  (三)35年10月2日施行之土地登記規則第32條第1項規定：「證明
    登記原因文件或土地權利書狀不能提出時，應取具鄉鎮保長
    或四鄰或店舖之保證書。」，上開注意事項將保證書限於鄉
    鎮區公所之保證書並規定應提出繳納租金等憑證，係臺灣省
    政府對土地登記規則，以行政命令作之解釋，尚非基於法律
    之授權，具有法的效力，非無疑議。則縱認欠缺鄉鎮區公所
    之保證書或繳納租金憑證，而與注意事項所規定應具備之要
    件不合，但如與土地登記規則之規定相符，得否遽認為無效
    ？而保證人陳璋蟋於泰山鄉公所保留之泰山誌明確記載為39
    年確認為同榮村村長（當年為同榮里），並蓋有印章為證，
    應為事實。至於租賃關係，是否有其他條件之交換或他物取
    代或口頭承諾，由於年代久遠，當事人皆已過往，已不可考
    。惟地政機關於受理聲請書經審查後，除將聲請內容公告兩
    個月外，並同時通知所有人，而黃查某等6 人並未於法定期
    限內提出更正或異議，如果是黃禮幫非法聲請或佔用，或兩
    造之間未達成共識，何以黃查某等6 人為未於法定期限內提
    出更正或異議？甚而往後房屋經修繕與改建，對造也未曾提
    出任何異議？由此可見黃查某等6 人承認地上權之存在，且
    由地政機關發給黃禮幫他項權利證明書，直至今日土地登記
    謄本仍詳載之。況且當時該筆土地上約有7 戶地上建物，惟
    獨黃禮幫、黃欽篆兩地上建物有地上權登記，並有村長保證
    書簽章，顯見並非無由，不實聲請。
  (四)土地登記規則始於35年10月2日公布實施，黃禮幫於39年5月
    4 日依法登記，並無不實登記之情形。日據時代為何繼續住
    在系爭土地上？有無交付租金或其他交換條件？為何土地所
    有人歷經買賣與移轉，也未驅離？由於年代久遠，眾說紛紜
    ，已不可考，也非35年10月2 日施行之土地登記規則可溯及
    既往。既黃禮幫地上權聲請依當時有效適用之土地登記規則
    之規定，檢具鄰里長保證書申請登記，地政機關准予辦理設
    定登記，非不實登記，即沒有不動產權利登記無效之原因，
    亦未有拋棄其權利之表示，應認其繼承人辦理繼承登記。新
    莊地政事務所依法登記黃禮幫、黃欽篆地上權為事實，此即
    表示原告黃查某等6 人未曾於公告期間內提出更正或異議。
    即便地政機關已登記黃禮幫、黃欽篆地上權，黃查某等6 人
    事後察覺，豈會坐視不管，理當會即時提起訴訟，以釐清事
    實。
  (五)有關38年11月10日黃禮幫地上權登記之基地門牌為臺北縣新
    莊鎮同榮里16鄰21戶義學下8 號，經42年、59年及72年改編
    後即為今日之門牌臺北縣泰山鄉○○路○ 段121號、123號所
    在之位置。現今泰山鄉○○路○ 段121號、123號上之房舍興
    建於58年前後，屋主為黃兩全、黃陽所有，58年以前為菜園
    並無房舍，既無房舍何來門牌號碼登記地上權。黃禮幫之房
    舍興建於17年12月15日，黃禮幫於38年11月10日聲請地上權
    時、根據建築改良物情形填報表所載，以自建的房舍當住家
    用以聲請地上權，合於情理，當時座落之位置即為現今之位
    置（丑○○所經營之冰店），並無更動。故義學下8 號的位
    置才是現今107 號之所在，也就是黃禮幫聲請地上權實際位
    置。因此107 號房屋即為系爭地上權之位置並無疑議。被告
    酉○○及其妻黃彭梅貴設籍107 號也非無權占有。上開地上
    權設定登記既沒有無效之原因，則被告在系爭土地上所有門
    牌號碼臺北縣泰山鄉○○路○段107號房屋有使用該房屋之權
    源，亦無拆除之必要等語，資為抗辯。並聲明：(一)原告之訴
    及假執行之聲請均駁回。(二)如受不利判決，願供擔保，請准
    宣告免為假執行。
五、被告癸○○○未於言詞辯論期日到場，亦未提出書狀作何聲
    明或陳述。
六、兩造均不爭執之事實：
  (一)系爭土地為原告及其他共有人所共有，被告卯○○、癸○○
    ○之被繼承人黃欽篆於39年5月4日就系爭土地設定權利範圍
    22.33 坪地上權登記，被告申○○、寅○○、未○○、酉○
    ○、丑○○、辰○○、甲○○○之被繼承人黃禮幫於39年5
    月4日就系爭土地設定權利範圍20.45 坪地上權登記。
  (二)上開地上權登記係由黃欽篆、黃禮幫單獨申請，僅據提繳由
    陳璋蟋出具之保證書，並未檢附租約、鄉鎮公所所出具之保
    證書或繳納租金憑證，亦未敘明土地所有人無法共同申請地
    上權登記之原因。
七、原告主張：系爭土地為原告及其他共有人所共有，被告卯○
　　○、癸○○○之被繼承人黃欽篆於39年5 月4 日就系爭土地
  　設定權利範圍22.33 坪地上權登記，被告申○○、寅○○、
    未○○、酉○○、丑○○、辰○○、甲○○○之被繼承人黃
    禮幫於39年5 月4 日就系爭土地設定權利範圍20.45 坪地上
    權登記。上開地上權登記係由黃欽篆、黃禮幫單獨申請，僅
    據提繳由陳璋蟋出具之保證書，並未檢附租約、鄉鎮公所所
    出具之保證書或繳納租金憑證，亦未敘明土地所有人無法共
    同申請地上權登記之原因等語，並提出土地登記謄本、他項
    權利登記聲請、建築改良物情形填報表、土地登記保證書、
    繼承系統表、戶籍謄本（見本院卷一第11至54頁、第86至89
    頁）為證，且為被告所不爭執。是原告此部分之主張，堪信
    實在。
八、原告主張：系爭土地為原告及其他共有人所共有，被告卯○
    ○、癸○○○之被繼承人黃欽篆於39年5月4日就系爭土地設
    定權利範圍22.33 坪地上權登記，被告申○○、寅○○、未
    ○○、酉○○、丑○○、辰○○、甲○○○之被繼承人黃禮
    幫於39年5月4日就系爭土地設定權利範圍20.45 坪地上權登
    記，因係由黃欽篆、黃禮幫單獨申請，並未檢附租約、鄉鎮
    公所所出具之保證書或繳納租金憑證，亦未敘明土地所有人
    無法共同申請地上權登記之原因，上開地上權設定登記有無
    效之原因，則被告在系爭土地上所有之系爭房屋，即無使用
    系爭土地之權源等語。被告卯○○及被告申○○、寅○○、
    未○○、酉○○、丑○○、辰○○、甲○○○則分別辯稱如
    上。經查：
  (一)訴外人黃查某、黃火匏於大正11年12月24日書立予黃欽篆及
    同宗之人共9 人之約束字，係因黃查某、黃火匏「出賣土地
    持分」予黃欽篆及同宗之人，鑑於分數難平，不得已，即用
    全部登記，當日同中三面言定，將此82番割作兩段東畔為第
    一段，西畔為第二段，其第二段應當贈與付貴殿永為己業，
    即將第二段土地交付黃欽篆及同宗之人永久管業使用（見本
    院卷二第17至19頁、第31至33頁之約束字），並非雙方設定
    地上權之合意，亦非黃查某、黃火匏同意將第二段土地設定
    地上權予黃欽篆及同宗之人，是黃欽篆不因上開約束字而取
    得地上權。縱嗣後黃查某、黃火匏於昭和7 年12月22日，將
    上開土地部分持分出售予林添貴、林添銅、林淇等人，林添
    貴、林添銅、林淇等亦無承受其前手與黃欽篆設定地上權義
    務之情形，其後林添銅死亡，由其子己○○、林長坑繼承，
    彼等亦無繼受上開黃欽篆設定地上權之義務。是被告卯○○
    此部分所辯，即屬無據，殊無足採。
  (二)按「各共有人，得自由處分其應有部分。共有物之處分、變
    更、及設定負擔，應得共有人全體之同意。」、「各共有人
    對於第三人，得就共有物之全部為本於所有權之請求。但回
    復共有物之請求，僅得為共有人全體之利益為之。」、「所
    有人對於無權占有或侵奪其所有物者，得請求返還之。對於
    妨害其所有權者，得請求除去之。有妨害其所有權之虞者，
    得請求防止之。」，民法第819條、第821條、第767 條定有
    明文。次按土地法第102 條及35年10月2 日公布同日施行之
    土地登記規則第25條規定，租賃基地，建築房屋，而向登記
    機關申請地上權之登記，應由出租人與承租人會同申請之。
    又同一土地登記規則第26條所規定各款情形，亦無此項地上
    權登記得由權利人單獨申請登記之規定，雖注意事項第1 項
    之規定，基地使用人得依修正前土地登記規則第25條、第26
    條規定，上述應行注意事項，已無適用之餘地；又依38年間
    土地登記規則尚未修正時有效適用之注意事項第1 項規定，
    單獨申請為地上權登記時應檢同鄉鎮公所保證書及繳納租金
    等憑證方得為之，若未提出上開保證書或僅提出鄰里長證明
    書，即與上開注意事項所應具備之要件不符，其因此單獨申
    請之地上權登記，難謂為合法。換言之，即存有無效之原因
    ，而單獨申辦地上權登記既有無效之原因，自難課以土地所
    有權人如認為地上權有無效之原因必須在2 個月之公告期間
    內提出異議或更正之義務，故就令其未提出異議或更正，亦
    不發生無效視為有效，瑕疵即視為因而補正之結果。蓋倘非
    如此，則地政機關不合法之登記，只須經過相當時日，其瑕
    疵即可補正，變成合法之登記，發生物權得、喪變更之效力
    ，不啻剝奪真正權利人之權利，亦擾亂土地登記具有公信力
    之制度（最高法院58年度臺上字第3297號判決意旨參照及司
    法院71年5月14日〈71〉廳民一字第0368號函釋可供參照）
    。
  (三)查系爭土地為原告及其他共有人所共有，被告卯○○、癸○
    ○○之被繼承人黃欽篆於39年5月4日就系爭土地設定權利範
    圍22.33 坪地上權登記，被告申○○、寅○○、未○○、酉
    ○○、丑○○、辰○○、甲○○○之被繼承人黃禮幫於39年
    5月4日就系爭土地設定權利範圍20.45 坪地上權登記。上開
    地上權登記係由黃欽篆、黃禮幫單獨申請，僅據提繳由陳璋
    蟋出具之保證書，並未檢附租約、鄉鎮公所所出具之保證書
    或繳納租金憑證，亦未敘明土地所有人無法共同申請地上權
    登記之原因等情，已如前述，且依上開土地登記謄本、他項
    權利登記聲請、建築改良物情形填報表、土地登記保證書等
    地政機關之資料：1.黃欽篆部分，他項權利登記聲請書申請
    人雖蓋有黃欽篆印章，又寫代蓋黃吉印章，黃欽篆住所寫臺
    北市○○○路10段，義務人黃查某等6 人住所寫大窠坑，未
    載填寫日期，亦無地政機關之批核，證明書據欄空白，建築
    改良物情形填報表記載房屋建築日期民前10年12月，土造、
    台式，黃欽篆住所臺北市○○○路○ 段，土地登記保證書上
    所寫被保證人黃吉代，保證人陳璋蟋。2.黃禮幫部分，他項
    權利登記聲請書申請人蓋有黃禮幫印章，黃禮幫住所新莊鎮
    同義里義學下8 號，義務人黃查某住所寫大窠坑，未載填寫
    日期，亦無地政機關之批核，證明書據欄空白，建築改良物
    情形填報表記載房屋建築日期17 年12 月15日，土造、台式
    ，土地登記保證書上被保證人蓋黃禮幫印章，保證人陳璋蟋
    等情，亦為被告所不爭執，由此可見，上開地上權登記係由
    黃欽篆、黃禮幫單獨申請，僅據提繳由陳璋蟋出具之保證書
    ，並未檢附租約、鄉鎮公所所出具之保證書或繳納租金憑證
    ，則依上開說明，上開地上權登記即存有無效之原因，其登
    記自難謂適法。是原告訴請被告卯○○、癸○○○及被告申
    ○○、寅○○、未○○、酉○○、丑○○、辰○○、甲○○
    ○分別就上開地上權辦理繼承登記後辦理塗銷登記，核屬有
    據，應予准許。
  (四)被告申○○、寅○○、未○○、酉○○、丑○○、辰○○、
    甲○○○辯稱：系爭房屋之位置即為黃禮幫於38年11月10日
    聲請系爭土地之地上權時，其上之自建房舍（門牌為臺北縣
    新莊鎮同榮里義學下8 號）位置等語，雖為原告所不爭執，
    惟黃禮幫所為之上開地上權設定登記既有無效之原因，且被
    告申○○、寅○○、未○○、酉○○、丑○○、辰○○、甲
    ○○○亦未舉證其所有系爭房屋有何使用系爭土地之正當權
    源，則原告主張基於所有權之作用，依民法第767 條規定，
    請求被告申○○、寅○○、未○○、酉○○、丑○○、辰○
    ○、甲○○○將系爭房屋拆除，將系爭土地返還原告及其他
    共有人，核屬有據，應予准許。另被告卯○○辯稱：被告卯
    ○○對系爭房屋既無所有權或事實上處分權，原告請求被告
    卯○○將該房屋拆除，將土地返還原告及其他共有人，顯無
    理由等語及被告癸○○○雖未提出任何答辯，惟依原告所提
    之證據資料，均不足證明被告卯○○、癸○○○對系爭房屋
    有何處分權，是原告請求被告卯○○、癸○○○將系爭房屋
    拆除，將系爭土地返還原告及其他共有人，核屬無據，不應
    准許。
九、從而，原告依民法第767 條、第1148條規定，請求：(一)被告
    卯○○、癸○○○應將被繼承人黃欽篆就系爭土地，地目建
    ，面積176 平方公尺，以臺北縣新莊地政事務所80年莊登字
    第016382號所設定之地上權登記辦理繼承登記後予以塗銷。
    (二)被告申○○、寅○○、未○○、酉○○、丑○○、辰○○
    、甲○○○應將被繼承人黃禮幫就系爭土地，地目建，面積
    176 平方公尺，以臺北縣新莊地政事務所80年莊登字第0163
    82號所設定之地上權登記辦理繼承登記後予以塗銷。(三)被告
    申○○、寅○○、未○○、酉○○、丑○○、辰○○、甲○
    ○○應將坐落系爭土地，門牌號碼為臺北縣泰山鄉○○路○
    段107號如附圖所示斜線部分面積96.99平方公尺之建物拆除
    ，並將該部分土地返還原告及其餘共同有人，為有理由，應
    予准許，逾此範圍之請求，為無理由，應予駁回。
十、兩造分別陳明願供擔保請准宣告假執行或免為假執行，就原
    告勝訴部分，經核並無不合，爰各酌定相當之擔保金額，予
    以准許。至原告敗訴部分，其假執行之聲請即失所附麗，應
    予駁回。
十一、本件事證已臻明確，兩造其餘攻擊、防禦方法及舉證，經
      本院審酌後，認對於判決結果均無影響，爰不一一論述，
      併此指明。
據上論結，本件原告之訴一部為有理由，一部為無理由，依民事
訴訟法第385條第1 項前段、第79條、第390條第2項、第392條，
判決如主文。
中　　華　　民　　國　　94　　年　　12　　月　　23　　日
                  民事第一庭    法  官  楊千儀
以上正本證明與原本無異。
如對本判決上訴，須於判決送達後20日內向本院提出上訴狀（需
按他造人數附繕本）。
中　　華　　民　　國　　94　　年　　12　　月　　23　　日
                              　書記官　簡青根
